【裁判字號】    97,消債抗,94
【裁判日期】    980916
【裁判案由】    更生事件
【裁判全文】
臺灣臺北地方法院民事裁定            97年度消債抗字第94號
抗  告  人  甲○○原名翁麗紅.
上列抗告人因消費者債務清理條例事件聲請更生，對於中華民國
97年9月2日本院97年度消債更字第538號裁定提起抗告，本院裁
定如下：
    主  文
抗告駁回。
抗告程序費用新臺幣壹仟元由抗告人負擔。
    理  由
一、按債務人不能清償債務或有不能清償之虞者，得依本條例所
    定更生或清算程序，清理其債務；債務人對於金融機構因消
    費借貸、自用住宅借款、信用卡或現金卡契約而負債務，在
    聲請更生或清算前，應提出債權人清冊，以書面向最大債權
    金融機構請求協商債務清償方案，並表明共同協商之意旨，
    消費者債務清理條例（以下消債條例）第3條、第151條第1
    項分別定有明文。次按聲請更生或清算不合程式或不備其他
    要件者，法院應以裁定駁回之，但其情形可以補正者，法院
    應定期間先命補正，復為消債條例第8條所明定。
二、抗告意旨略以：伊於民國95年前即已失業，端賴配偶徐源瞬
    負擔家計，於無計可施情況下使用信用卡預借現金，並申請
    信用貸款，以債養債，終究造成無法還款之局面。期間曾與
    第五信用合作社多次協商，卻未達成共識，自97年4月23日
    向最大銀行（債權銀行）表明願共同協商之意旨，惟未能達
    成協商債務清償方案而不成立。伊誠心想與債權銀行協商，
    卻因還款金額過大，或還款年限過長，實超出負擔之能力，
    並向法院聲請更生，屬乃有誠意解決債務問題，並無脫法行
    為。伊自97年2月始於早餐店工作，每月薪資新臺幣（下同
    ）12,000元，但每月支出30,000元，並非無償債可能，因伊
    與配偶商量，將小孩之補習終止，能省下萬餘元之開銷，家
    庭開銷之費用由配偶徐源瞬獨立支出，有配偶徐源瞬之聲明
    書可證，伊每月薪資12,000元願拿來作為清償債務，伊已有
    參與協商之誠意，依收支狀況，且已準備還款金額之能力，
    於法應屬適合利用更生之程序云云，並聲明：原裁定廢棄，
    應准許抗告人更生之聲請。
三、經查：
  (一)按更生或清算制度之立法目的，既係為使不幸陷入經濟困境
    之債務人得以清理債務、重建生活，並在清理過程中保有符
    合人性尊嚴之最低基本生活，但非維持債務人過去慣常之寬
    逸生活，故評估債務人是否有不能清償債務或有不能清償之
    虞時，並非由債務人任意主張其基本生活費用之數額，而是
    債務人在維持基本生活之情況下，於其能力範圍內盡力清償
    債務。又按消債條例第151條第1項所規定之前置協商程序，
    其立法理由揭示：「債務人受法院裁定開始更生或清算程序
    者，其生活、資格、權利等均將受限制，該等程序係債務清
    理之最後手段，於債務人無法與債權人協商時，始適用更生
    程序或清算程序清理其債務。債務人對於金融機構因消費借
    貸、自用住宅借款、信用卡或現金卡契約而負債務，其法律
    關係較單純明確，金融機構並已訂有債務協商機制，如能協
    商成立，債務人或不須依本條例聲請更生或清算，可疏減法
    院負擔，有效分配司法資源。為使債務人得自主解決其債務
    ，爰設本條，明定債務人對於金融機構因消費借貸、自用住
    宅借款、信用卡或現金卡契約而負債務之情形，採行協商前
    置主義，債務人於聲請更生或清算前，應先行提出債權人清
    冊，以書面向其負債務之任一金融機構請求協商債務清償方
    案。」核其立法目的，係為使債務人與多數債權人間能自主
    解決其債務，以疏減法院負擔，有效分配司法資源，遂採行
    協商前置主義，故債務人自應確實經此協商程序，始能聲請
    更生或清算。準此，債務人與債權人於進行協商程序時，如
    一造當事人消極未盡相關協商義務，或實際上並無成立協商
    真意，即難謂已踐履本條例第151條規定之前置協商程序。
  (二)抗告人主張其已踐行前置協商程序，但未能成立，固有前置
    協商不成立通知書可稽。惟查抗告人所稱其於95年以前即已
    失業，然依本院所調取抗告人94年薪資資料顯示，其於94年
    間有薪資收入149,381元，此有稅務電子閘門財產所得調件
    明細表在卷可稽，又未申報薪資所得之人，並非當然即是失
    業之人，例如擔任早餐店人員即可能未申報薪資，自無薪資
    扣繳資料可供查詢，因而抗告人所稱伊自95年前即已失業，
    容有疑義。又抗告人既稱伊已準備還款金額之能力，自應儘
    速提出相關文件，向最大債權銀行提出前置協商。另抗告人
    雖主張「因還款金額過大，或還款年限過長，實超出負擔之
    能力」，然依抗告人於抗告狀所表示，伊願意將每月薪資
    12,000元拿來作為清償債務，則此金額顯然超出其原先向最
    大債權銀行台新銀行申請辦理前置協商所提出之每月還款金
    額4,000元甚多，難認無成立協商之可能。至於還款年限，
    則應是抗告人於借款或消費當時即應已想到之問題，要非「
    不能清償債務或有不能清償之虞」之情形。從而，抗告人以
    欲向法院聲請更生而拒與最大債權銀行台新銀行進行協商，
    自難認其有參與前置協商之誠意，協商未成立自形同未確實
    踐行前置協商程序。
五、綜上所述，抗告人未完成前置協商逕向本院聲請更生，難謂
    有據；抗告人之更生聲請，既欠缺前置協商程序，且此欠缺
    不能補正，原審法院駁回抗告人更生之聲請，應為有理由，
    抗告人求予廢棄，為無理由，應予駁回。
六、據上論結，本件抗告為無理由，爰依消費者債務清理條例第
    11條第2項、第15條，民事訴訟法第495條之1第1項、第449
    條第1項、第95條、第78條，裁定如主文。
中    華    民    國    98    年    9     月    16    日
                  民事第一庭審判長法  官  陳文正
                                  法  官  賴秀蘭
                                  法  官  林春鈴
以上正本係照原本作成。
本裁定不得再抗告。
中    華    民    國    98    年    9     月    16    日
                            書  記  官  潘惠敏


司法院資訊處製作；財團法人民間司法改革基金會備份。
